臺灣高等法院刑事判決　　　　　　　　96年度上易字第2798號
上　訴　人
即　被　告　乙○○
選任辯護人　鄭佑祥律師
　　　　　　陳佳瑤律師
　　　　　　陳詩經律師
上列上訴人即被告因妨害名譽案件，不服臺灣士林地方法院96年
度易字第963號，中華民國96年7月23日第一審判決（起訴案號：
臺灣士林地方法院檢察署95年度調偵字第300號），提起上訴，
本院判決如下：
    主  文
原判決撤銷。
乙○○無罪。
    理  由
一、公訴意旨略以：被告乙○○於民國95年5月25日出租其位於
    臺北縣淡水鎮○○路○段166之6號房屋與甲○○經營「萬家
    珍養生餐廳」後，即迭因自來水申設事宜發生爭執，乙○○
    竟因而心生不滿，竟基於散布於眾而毀損他人名譽之犯意，
    於同年9月1日下午6時10分許，在同路段166號旁之超商處，
    向林欽仁、林義勝2人指摘甲○○所經營之上開餐廳內所販
    賣之果醋「未經檢驗合格，吃了會死人」等足以毀損甲○○
    名譽之不實事項，足以毀損甲○○之名譽。因認被告涉犯刑
    法第310條第1項之誹謗罪云云。
二、按犯罪事實應依證據認定之，無證據不得推定其犯罪事實，
    又不能證明被告犯罪者，應諭知無罪之判決，刑事訴訟法第
    154條、第301條第1項分別定有明文。次按刑事訴訟法上所
    謂定犯罪事實之證據，係指足以認定被告確有犯罪行為之積
    極證據而言，該項證據自須適合於被告犯罪事實之認定，始
    得作為斷罪之資料，而認定不利於被告之事實，須依積極證
    據，苟積極證據不足為不利於被告事實之認定時，即應為有
    利於被告之認定，更不必有何有利之證據；又告訴人之告訴
    ，係以使被告受刑事訴追為目的，是其陳述是否與事實相符
    ，仍應調查其他證據以資審認，最高法院29年上字第3105號
    、30年上字第816號、52年台上字第1300號分別著有判例可
    資參照。
三、訊據被告就其曾於95年9月1日下午6時10分許，在同路段166
    號旁之超商處，向林欽仁、林義勝2人陳稱「甲○○所經營
    之上開餐廳內所販賣之果醋未經檢驗合格」等語之事實部分
    固不諱言，惟堅決否認有何誹謗犯行，辯稱：伊沒有講「吃
    了會死人」這句話等語。
四、公訴人認被告涉有誹謗罪嫌無非以告訴人之指訴、證人林欽
    仁、林義勝、鍾煥輝於偵查中之證述、佐以輸入食品查驗證
    明、中國福州市產品質量檢驗所測試報告、經濟部標準檢驗
    局試驗報告等為其主要論據。
五、然查：
（一）告訴人固於偵、審中均指稱被告於上揭時、地向林欽仁、
      林義勝2人陳稱「甲○○所經營之上開餐廳內所販賣之果
      醋未經檢驗合格，吃了會死人」云云（見12487號偵查卷
      第8頁、第28頁、原審卷第60頁）。惟如上引最高法院52
      年台上字第1300判例意旨所示，告訴人之告訴，係以使被
      告受刑事訴追為目的，是其陳述是否與事實相符，仍應調
      查其他證據以資審認，是徒憑告訴人之指訴尚不適合被告
      是否有被訴犯行之證明，合先敘明。
（二）證人林欽仁於95年9月14日警詢中係稱被告說萬家珍的果
      醋沒有經過檢驗合格，吃了可能會死人等語（見12487偵
      卷第10頁）；證人林義勝於同日警詢中係稱被告說萬生園
      果醋沒有任何相關認證，喝了會死人等語（見12487偵卷
      第13頁）；證人林欽仁於檢察官95年12月26日偵查中結證
      證稱：被告過來告訴說，這家店賣的東西果醋不好，沒有
      經過衛生署核可，喝了會死人等語（見300號調偵卷第29
      至30頁）；證人林義勝於同日偵查中則證稱：乙○○就過
      來，他對我們說，萬家珍的果醋是大陸進口，喝了不知道
      是否會死人，沒有經過檢驗及國內的認證等語（300號調
      偵卷第30頁）；證人林欽仁於原審96年7月9日審理中則證
      稱他（指被告）說賣這個果醋不知道會不會死人？...
      被告真正的講法是以台語發音「喝了不知道會不會死人」
      等語（見原審卷第43頁）；證人林義勝於同日審理中則證
      稱被告有提到萬家珍養生餐廳賣的果醋沒有任何檢驗認證
      ，喝了不知道會不會死人...，當時被告是以台語說他們
      家的果醋也沒有經過檢驗，喝了可能會死人等語（見原審
      卷第51頁）。足證被告確曾向證人林欽仁、林義勝稱告訴
      人所經營之萬家珍養生餐廳賣的果醋沒有經過檢驗之部分
      ，證人林欽仁、林義勝二人所述均相同；然關於被告究向
      證人林欽仁、林義勝稱該果醋係「喝了會死人」？或係「
      喝了不知道是否會死人」？抑或係「喝了可能會死人」？
      證人林欽仁、林義勝二人彼此、先後之證述均互不一致，
      而有嚴重之瑕疵。雖證人林欽仁於原審審理中復補充證稱
      台語的不知道會不會死人雖然是問句，但是意思裡面是肯
      定句云云（見原審卷第43頁）；核證人林欽仁此部分之證
      述，其性質核非證人親見親聞之事項，而係證人個人意見
      之表達；惟被告講話之語氣、話語之句型，事關該話語之
      意義，更攸關被告本案被訴犯行之成立與否，於法應由法
      院根據相關證據認定之；是證人林欽仁此部分之證述非得
      資為法院認定。益證證人林欽仁、林義勝於警詢、檢察官
      偵查、原審審理中之證述，因有嚴重之瑕疵，而非得資為
      被告犯嫌之適合證明。
（三）告訴人所經營之萬家珍養生餐廳所販售之果醋未經過我國
      之食品衛生檢驗主管機關檢驗合格之事實，為告訴人於偵
      、審中所不否認；雖證人鍾煥輝於檢察官偵查中提出輸入
      食品查驗證明、中國福州市產品質量檢驗所測試報告、經
      濟部標準檢驗局試驗報告等件（見上引調偵卷第14至20頁
      ）為證；惟查食品衛生法所稱主管機關：在中央為行政院
      衛生署；在直轄市為直轄市政府；在縣（市）為縣（市）
      政府，食品衛生法第9條定有明文。是上開輸入食品查驗
      證明、中國福州市產品質量檢驗所測試報告、經濟部標準
      檢驗局試驗報告，顯非我國食品衛生檢驗主管機關所出具
      之食品合於我國食品衛生標準之證明；告訴人所經營之萬
      家珍養生餐廳所販售之果醋未經過我國之食品衛生檢驗主
      管機關檢驗合格之事實，要無疑義。
（四）由上引證人鍾煥輝於檢察官偵查中提出輸入食品查驗證明
      、中國福州市產品質量檢驗所測試報告、經濟部標準檢驗
      局試驗報告等件，足證告訴人所經營之萬家珍養生餐廳所
      販售之果醋係在中國製造無訛；而中國製造之日常食品、
      用品，迭在世界各國發現其品質低劣，甚至迭有以假貨冒
      充真品之情形，而該等偽劣之中國製品，常肇生消費者身
      體之不適、滋生疾病甚或死亡之結果，致全世界各國迭有
      抵制進口、使用中國製造之貨品之情形，此等情形為眾所
      週知，且為本院職務上所已知之事實；從而告訴人所經營
      之萬家珍養生餐廳所販售之果醋，因係中國製造，且未經
      我國食品衛生檢驗主管機關檢驗合格，而有可能滋生消費
      大眾之安全疑慮，是被告上開對於證人林欽仁、林義勝所
      言之話語，核係對於告訴人所經營之萬家珍養生餐廳所販
      售中國製造之果醋所為可受公評之事而為評論；且被告所
      言不論係「喝了會死人」或係「喝了不知道是否會死人」
      抑或係「喝了可能會死人」，基於上述本院職務上所已知
      之事實，論理上均非不可能存在，是被告所為之評論亦無
      不適當之情形，亦無疑義。
（五）被告本件所為既係對於告訴人所經營之萬家珍養生餐廳所
      販售中國製造之果醋所為可受公評之事而為適當之評論；
      復無證據證明被告係非善意而為，是被告所為應有刑法第
      310條第3款之適用。
六、此外復查無其他積極證據足資證明被告有何誹謗犯行，是不
    能證明被告犯罪，爰應為其無罪之諭知。
七、原審對卷存各項事證未詳予勾稽，遽為被告有罪之認定，併
    予科刑，顯有未洽。被告上訴意旨否認犯罪，指摘原審判決
    不當，求予撤銷改判，為有理由，應由本院將原判決撤銷，
    另為被告無罪之諭知。
據上論斷，應依刑事訴訟法第369條第1項前段、第364條、第301
條第1項前段，判決如主文。
本案經檢察官羅松芳到庭執行職務。
中　　華　　民　　國　　96　　年　　12　　月　　31　　日
 　        　　　 刑事第二十庭審判長法　官　楊貴雄
                                    法　官　林立華
                                    法　官　林銓正
以上正本證明與原本無異。
不得上訴。
                                    書記官  陳玲憶
中　　華　　民　　國　　96　　年　　12　　月　　31　　日
